【裁判字號】    88,上易,3084
【裁判日期】    890313
【裁判案由】    違反專利法
【裁判全文】
臺灣高等法院刑事判決                          八十八年度上易字第三八四號
    上  訴  人
    即 自 訴人  乙○○
    自訴代理人  己○○
    被      告  丙○○
    選任辯護人  林良財律師
    上  訴  人
    即  被  告  辛○○
                庚○○
                甲○○
    共      同
    選任辯護人  沈  稜律師
右上訴人因被告違反專利法案件，不服臺灣臺北地方法院八十六年度自字第七一三號
，中華民國八十八年五月三十一日第一審判決，提起上訴，本院判決如左：
    主  文
原判決關於辛○○、庚○○、甲○○部份均撤銷。
辛○○、庚○○、甲○○均無罪。
其他上訴駁回。
    理  由
一、自訴意旨略以：
    (一)自訴人乙○○享有經濟部中央標準局發給新型第○八六○五六號「衝激式按摩
      健胸罩」專利權，專利期間自八十二年十月一日起至九十二年九月三十日止，
      上開專利內容亦獲中國大陸登陸第0000000號專利證書在案。
    (二)依據自訴人前開新型第○八六○五六號專利公報所載，申請專利範圍為：「一
      種衝激式按摩健胸罩，其係在胸罩之罩杯內緣下側設有具韌性且不透水之容器
      ，上述容器包覆於上述罩杯內以形成出狀，該容器內部予以填充兩種不相溶解
      且比重不同的液體，使上述容器正好位於使用者乳房下方予以支撐，並經液體
      之震動而產生自然按摩」。依上所述，自訴人之專利權主要構成要件為：
      1.胸罩罩杯。
      2.不透水之容器。
      3.容器內有液體：依申請專利範圍第一項或第二項所述「容器內之兩種液體比
        重皆不大於一，兩種液體之比重採彈性選擇」。舉例而言，油與水即為兩種
        比重皆不大於一之液體，不問係填充何種之水或何種類之油，或兩種液體份
        量之比例多少，都無限制，均為自訴人申請範圍所涵蓋。
    (三)被告丙○○係觸犯專利權第一百二十五條違法製造新型專利物品罪：
      1.被告丙○○係「舒婷內衣股份有限公司」之負責人，明知自訴人享有本案專
        利權，仍接受被告丁○○、戊○○（自訴人已對其二人撤回上訴，而無罪確
        定）所負責之「美而婷健美器材有限公司」之委託非法製造侵害自訴人專利
        權之產品，業經自訴人於八十五年十一月十四日委託自訴代理人黃秀珠律師
        以二一八─五台北一一八支局存證信函第四五一號請求被告丁○○、戊○○
        二人排除侵害，嗣於八十五年十二月十一日自訴人會同調查局人員在被告丙○○設於桃園市○○路○段四五一巷九號之公司地址查扣有仿冒成品三○四
        件，半成品（水袋）二、三三一個，被告丙○○犯有專利權第一百二十五條
        罪責。
      2.被告丙○○係受被告丁○○、戊○○委託製造，非受被告庚○○委託製造，
        縱被告丁○○係由庚○○陪同前往，為其既係接受被告丁○○之委託，丁○○既非專利權人，其顯然知道，其與丁○○等被告沆瀣一氣，顯已犯罪。
    (四)被告辛○○、庚○○、甲○○之犯罪事實及所犯罪名：
      1.被告辛○○為「梅爾國際事業有限公司（下稱：梅爾公司）」之負責人，庚○○則為該公司之董事，亦為實際負責人之一，甲○○為該公司之股東，並
        負責梅爾公司所仿冒「姬芬妮遠紅外線液囊內衣」之總經銷。渠等為自訴人
        之好友，尤其被告庚○○，尚曾是本案新型第○八六○五六號「衝激式按摩
        健胸罩」專利權之共有人之一。此緣於八十二年間，自訴人念及邀被告庚○○共創事業之情誼，同意將本案實由自訴人之妻陳秀燕構思創作之「衝激式
        按摩健胸罩」專利權申請案，以自訴人及庚○○之名義共同登記為專利權人
        ，並在庚○○毫無出資之情形下，給予其心內閣國際股份有限公司之股份，
        嗣於八十五年間，庚○○因故退出公司股權，及讓出專利權，自訴人則給付
        其三百三十萬元之價金，依理，被告庚○○係在無任何出資之情形下享有專
        利權、公司股權之權益，退股及轉讓時，又取得為數不少之價金，自應心存
        感念才是，惟想不到的是，被告庚○○退股後不久，竟然邀被告辛○○、甲○○共同設立梅爾公司，且公司就設在自訴人公司之樓下，被告三人公然製
        造侵害自訴人之專利權產品銷售圖利，自訴人對於被告庚○○見利忘義，背
        於道德之行徑實覺扼腕！
      2.被告辛○○、庚○○、甲○○三人係違反專利權第一百二十五條、第一百二
        十八條違法製造、販賣新型專利權物品罪，為連續犯：
        (1)被告辛○○、庚○○、甲○○基於概括之犯意，自八十五年十一月起即陸
          續製造、販賣侵害自訴人新型專利之產品，被告甲○○經營之右傳公司經
          銷「姬芬妮遠紅外線液囊內衣」，有被告公司所開立之發票為憑。
        (2)自訴人於八十五年十一月十四日委託自訴代理人黃秀珠律師以二一八─五
          台北一一八支局存證信函第四五二、四七五號請求被告庚○○、被告詹谷
          峰二人排除侵害；二一八─五台北一一八支局存證信函第五○二號請求被
          告甲○○排除侵害。被告三人非但未停止侵害，竟仍大肆繼續為製造、販
          賣之行為，並於八十五年十二月十一日自訴人會同調查局人員在被告設於
          台北市○○○路○段四十一號六樓之二被告梅爾公司查扣有仿冒成品六五
          六件。是自訴人乃具備由臺灣省發明協會所出據之專利侵害鑑定報告書，
          依法提出自訴。
        (3)被告三人所製造、銷售之「姬芬妮遠紅外線液囊內衣」，由其結構觀查，
          亦具有胸罩罩杯，並在罩杯內緣下側設有一袋狀容器，該容器內充填液體
          ；由此結構顯然與自訴人申請範圍完全相同。再者，被告之產品，其填充
          之液體具有水即由之成份，為二種比重不同之液體，亦符合自訴人專利申
          請範圍。被告三人犯有專利法第一百二十五條、第一百二十八條違法製造
          、販賣新型專利物品罪責，且被告係基於概括之犯意，為連續製造、販賣
          之行為，甚至在遭調查局取締查獲後，迄今仍繼續在報上刊登廣告，顯見
          被告犯罪故意不減，變本加厲，惡性重大。案經自訴人提起自訴。
二、按犯罪事實應依證據認定之，無證據不得推定其犯罪事實。又不能證明被告犯罪
    者，應諭知無罪之判決，刑事訴訟法第一百五十四條、第三百零一條第一項分別
    定有明文。
三、被告丙○○之部分：
    (一)自訴人係以台灣省發明人協會、財團法人台灣玩具研發中心等之專利侵害鑑定
      報告、及扣案之能量水胸罩等為其指訴被告丙○○犯罪成立之主要依據。然查
      ：
      1.被告丙○○矢口否認其有前揭犯行，辯稱：伊經營之「舒婷內衣股份有限公
        司」接受丁○○所經營「美而婷健美器材有限公司」委託製造之產品，並無
        侵害自訴人前開新型專利權，伊接受丁○○委託製造之際，以為丁○○係與
        有專利權人共同合作等語。
      2.經查：
        (1)「衝激式按摩健胸罩」原係自訴人與被告庚○○所創作改良，並經自訴人
          及被告庚○○向經濟部中央標準局申請註冊獲准取得新型第○八六○五六
          號專利權，其專利權期限自八十二年十月一日起至九十二年九月三十日止
          。其後自訴人與被告庚○○達成協議，由自訴人給付庚○○三百三十萬元
          ，被告庚○○則需放棄前開新型專利權，其後上開新型專利權並於八十五
          年五月九日完成為自訴人單獨擁有，自訴人並自適時起專有製造、販賣或
          使用其新型之權，以上事實有自訴人提出之專利證書及八十二年十月一日
          公告編號二一四○三八號中華民國專利公報影本、協議書等影本各乙件在
          卷足憑，自訴人此部份之主張即屬有據。
        (2)次查，丁○○以其製售之「能量水按摩胸罩」罩杯內容器之充填液體是否
          侵害自訴人所有之「衝激式按摩健胸罩」之新型專利，送請清華大學材料
          科學工程系鑑定，經鑑定人彭宗平參考經濟部商品檢驗局委託檢驗報告鑑
          定後，認為：自訴人之產品之不透水容器內填二種不互溶之溶液，下層為
          藍色液體（為添加染色劑之水），上層為無色液體（係一種石蠟油），為
          石蠟油與水混合所形成兩種不互溶之混合液體；而被告之產品之容器內則
          內填有一種無色溶液，有些乳白色膠狀懸浮體，亦為一種石蠟油，惟其黏
          度較自訴人上開專利物品之石蠟油高出甚多，顯係其為分子式中含較多碳
          之石蠟油，故該溶液為單一之石蠟油，至於被告張士雄與丁○○、戊○○
          製造之物品所含水分，應視為石蠟油對水溶解度內正常之含量，故「能量
          水按摩胸罩」之容器內之液體既呈單一液相，即應視為單一液體（即單向
          溶液），而非雙向之兩種液體，故與自訴人擁有之專利申請範圍第一項「
          ：：：容器內部予以填滿『兩種不相溶解』且比重不同的液體：：：」明
          顯不相同；甚至此物品因只為單向液體，即無法產生所謂的比重差所造成
          之振幅，亦無法產生衝激震動現象，其產生之按摩效果，自與自訴人之專
          利物品不同，而認被告張士雄與丁○○、戊○○製造、販售之產品，與自
          訴人擁有新型專利權之「衝激式按摩健胸罩」專利申請範圍內容實質上並
          不相同，此有國立清華大學材料科學工程系八十六年十二月十五日專利侵
          害鑑定報告書影本在卷可稽（見本院卷第一○二至一一一頁）。足見本件
          被告張士雄與丁○○、戊○○所製造或生產之「能量水按摩胸罩」，與自
          訴人擁有新型專利之「衝激式按摩健胸罩」構造並不相同，因此被告李士
          雄之行為，自與專利法第一百二十五條之未經新型專利權人同意製造、販
          賣該物品之構成要件有別，故不能以該罪相繩。
        (3)其次，自訴人雖另提出「財團法人台灣玩具研發中心」之鑑定報告欲為認
          定被告丙○○犯罪成立之佐據。但查該中心之鑑定報告既與前開清華大學
          材料科學工程系之鑑定報告結論有別，且未能詳為敘明被告與自訴人容器
          內液體之確實性質（石蠟油），是以就此部分，上開中心之鑑定報告之鑑
          定意見即非無商榷之處，自仍不足為被告丙○○不利之證據。另外，本件
          事證既臻明白，則被告丙○○其餘辯解暨與自訴人另所聲請調查之證據，
          即均無必要，合併說明。
      3.縱上，自訴人所舉之證據尚不足為不利於被告被告丙○○事實之認定。此外
        ，復查無其他積極證據足資證明被告被告丙○○有違反專利法之犯行，原審
        綜合調查證據之結果，認無積極證據足以證明被告被告丙○○犯罪，而依照
        前開說明，為被告丙○○無罪之諭知，經核尚無不合。自訴人上訴仍執陳詞
        指摘原判決關於被告丙○○部分不當，為無理由，應予駁回。
四、被告辛○○、庚○○、甲○○部分：
    (一)訊之被告辛○○、庚○○、甲○○三人雖供承有合作投資而製造並對外販售被
      查獲附表編號(五)「姬芬妮遠紅外線液囊內衣」之事情，以及扣案附表所示之物
      品確屬其等經營之梅爾公司供製造、販賣上開內衣之相關物品，惟矢口否認有
      何違反專利法之事情，均辯稱：上開彼等所製造並販售之內衣，係業界熟知且
      屬於依他人已失效之專利權所製作之物品，並非仿冒自訴人之新型專利權所製
      成等語。
    (二)經查：
      「衝激式按摩健胸罩」新型專利權自八十五年五月九日起固為自訴人單獨擁有
      ，自訴人並自適時起專有製造、販賣或使用其新型之權（見前述三─(一)─2.─
      (1)）。而被告辛○○、庚○○、甲○○等人亦不否認查扣如附表所示之物，尤
      其其中編號(五)之物乃其等合資經營之梅爾公司所製造、對外販售之物，因此就
      被告等三人所製造、販賣之物品，均無爭議。茲有疑義者為被告辛○○、庚○○、甲○○三人所製造之「姬芬妮遠紅外線液囊內衣」是否仿冒自訴人之新型
      專利權所製成。被告三人辯稱：渠等所製造之「姬芬妮遠紅外線液囊內衣」，
      其內僅有一種白臘油，與自訴人之產品中係有二種不相溶且比重不同的液體相
      激等情形有所不同，故其等之製造暨販賣之舉止並無侵害自訴人之專利權等語
      。查：
      1.自訴人獲准新型專利之產品之特徵為：「1.一種衝激式按摩健胸罩，其係在
        胸罩內緣下側設有具韌性且不透水之容器，上述容器包覆於上述罩杯內以形
        成凸出狀，該容器內部予以充填滿兩種不相溶解且比重不同的液體，使上述
        容器正好位於使用者乳房下方予以支撐，並經液體之振動而產生自然按摩。
        2.依據申請專利範圍第一項所述之衝激式按摩健胸罩，其中容器形狀係為下
        寬上窄以支撐乳房。3.依據申請專利範圍第1.或第2.項所述之衝激式按摩健
        胸罩，其中上述容器內之兩種液體比重皆不大於一‧○，兩種液體之比重差
        採彈性選擇」。此有自訴人提出之專利證書、專利公報影本及新型專利說明
        書附卷可稽。
      2.經自訴人將梅爾國際事業有限公司製售之「姬芬妮遠紅外線液囊內衣」送由
        台灣省發明人協會鑑定，該會以：「本件專利主要元件相互連結關係則為：
        充填液體封閉在容器內，容器設置於胸罩內緣下側。本件專利的主要功效，
        是利用含有充填的容器正好位於使用者乳房下方，對乳房形成支撐，並經由
        容器內充填液體之振動產生按摩效果。由待鑑定物結構觀查，其具有胸罩罩
        杯，並在罩杯內緣下側設有一袋狀的容器，該容器內充填滿液體；由此結構
        ，顯然與本件專利在申請專利範圍中所記載的主要元件，無論是在相關連接
        位置或互動關係完全等同；因此，至少已符合侵權鑑定中的「全要件原則（
        ALL ELEMENTS RULE）」已構成文義上的侵權，與本件專利相同。再就待鑑
        定物產品中所附的廣告說明內記載「將柔軟之安全液囊置於內衣罩杯中：：
        ：神奇液曩：：：」並無專利權，完全照本件專利容器之支撐及按摩效果完
        全相同，由此比對待鑑物無論是主要結構、採用技術、達成功效，與本件專
        利案相同。再此本件專利說明書圖面揭示的實施例與待鑑物之比較，待鑑物
        除了外面所示的外表花紋不同外，其他所有結構並無二致。值得注意的，產
        品的外表花紋非關本件專利特徵結構，且專利說明書中圖示僅為一種實施例
        ，以專利法定範圍觀之，本件專利權結構已含待鑑物品結構。」鑑定結論：
        「待鑑物品，梅爾公國際事業有限公司所製造之『姬芬妮遠紅外線液囊內衣
        』（無專利亦未申請專利）與第○八六○五六號『衝激式按摩健胸罩』專利
        權乙案，顯然前者（無專利亦未申請專利）與後者已有專利權之「衝激式按
        摩健胸罩」液囊內容完全相同。」雖據自訴人提出該等專利侵害鑑定報告書
        在卷（見八十六年度偵字第一五三七號偵卷(一)第二十三至二十六頁）。
      3.然查：被告等所製造之「姬芬妮遠紅外線液囊內衣」內容物之液體經經濟部
        商品檢驗局檢驗結果，其中水為百分之○‧○一，油為百分之九十五，有該
        局委託試驗報告在卷足憑（見八十六年度偵字第一五三七號偵卷(一)第一五四
        頁）。此與美而婷公司之「能量水胸罩」內容物其中水為百分之○‧○一，
        相同（見本院卷第一一一頁之同局委託試驗報告）。而該水份含量參諸上述
        清華大學材料科學工程系彭宗平教授之認定，認為「石蠟油含有極微量之水
        份乃屬正常，且含微量水份之石蠟油若以單一液相存在時，即應視為單一液
        體，而不應視為兩種液體。」（見本院卷第一○六頁）佐之上開清華大學材
        料科學工程系彭宗平教授之鑑定結果，再依據經濟部中央標準局制頒之專利
        侵害鑑定基準，其步驟為分析待鑑定物品之基本要件與本專利之申請專利範
        圍之基本要件相比較是否符合「全要件原則」，若符合，則該鑑定物品相同
        於該專利之申請專利範圍，亦即有字義侵害，若不符合，則需再進一步作專
        利「均等論」分析，及考量「禁反言」原則。因之，被告等之「姬芬妮遠紅
        外線液囊內衣」有無侵害自訴人之「衝激式按摩健胸罩」專利權，應就上述
        之「全要件原則」及「均等論」鑑定分析之。查：
        (1)就「全要件原則」而論：依據自訴人之「衝激式按摩健胸罩」專利說明書
          所載，其主要之創作目的，係於胸罩之罩杯內緣下側設有韌性且不透水容
          器，該容器中充填滿兩種不相溶解且比重不同之液體，使穿戴後，容器正
          好位於乳房下方，以支撐乳房聳立，且此兩種不相溶解且比重不同之液體
          在輕輕振動下，兩種液體將產生對衝的波盪效應，以直接觸動胸部，而與
          乳房有相融通之感。同時形成自然按摩，促進良好的血液循環。因之，其
          創作內容一再強調充填滿二種不相溶解且比重不同之液體之作用效果。而
          被告三人所製造之「姬芬妮遠紅外線液囊內衣」，其主要創作目的，係於
          胸罩之罩杯內置一液囊，液囊內填充一種均勻液體（石臘油），並結合先
          進的遠紅外線科技，注入液囊中，使穿著時，同時享受遠紅外線的魅力，
          促進血液循環，使乳房更健康紅潤，迷人富彈性，改善扁平、下垂、外擴
          現象。被告等之「姬芬妮遠紅外線液囊內衣」內容物液體經經濟部商品檢
          驗局檢驗結果，其中水為百分之○‧○一，油為百分之九十五，有該局委
          託試驗報告在卷足憑（見八十六年度偵字第一五三七號偵卷(一)第一五四頁
          ），既屬二種相互溶解之液體，而屬單一液體，且其創作內容強調遠紅外
          線功用。因此由上述，自訴人之上開「衝激式按摩健胸罩」專利物品，與
          被告等所製造之「姬芬妮遠紅外線液囊內衣」物品之要件並不相符合。由
          「全要件原則」可知，被告物品等之並未落入自訴人申請專利範圍之全要
          件限制內。
        (2)次就專利「均等論」分析：自訴人之「衝激式按摩健胸罩」專利物品所強
          調容器內具有兩種不相溶解且比重不同之液體，於輕輕振動下，兩種液體
          將產生對衝之波盪效應，以直接觸動胸部，而與乳房有相融通之感，無形
          中達成自然按摩，促進良好的血液循環之功能；而被告等之「姬芬妮遠紅
          外線液囊內衣」產品則含有一種可相溶之液體，故不會產生對衝之波盪效
          應，不具有達成自然按摩，促進良好的血液循環之功能。因此被告等上開
          產品與自訴人之上開專利物品在實施功能、實質效果上實質不相同。依據
          上述分析，被告製造之上述「姬芬妮遠紅外線液囊內衣」產品與自訴人之
          「衝激式按摩健胸罩」專利產品亦不符合專利均等論。
        (3)綜上，依據前揭「專利侵害鑑定基準」分析，足以證明被告等之「姬芬妮
          遠紅外線液囊內衣」並未侵害自訴人之「衝激式按摩康胸罩」專利。至於
          自訴人所提出前揭台灣省發明人協會之鑑定，該會以自訴人之「衝激式按
          摩健胸罩」專利之主要結構、採用技術、達成功效三方面判斷，僅就「全
          要件原則」為說明，至於就專利「均等論」方面則未予分析。蓋依據經濟
          部中央標準局制頒之「專利侵害鑑定基準」，對於系爭之技術應用比對實
          應注意其是否有「均等」之情況，「眾人皆可自由實施之自由技術，不能
          授與專利，也就是說，任何特定人不能利用均等概念獲得該自由技術之獨
          佔權，而使用充填物液體造成支撐挺起之結果，係一般皆可實施之自由技
          術，而單純以石蠟為充填液體，亦係仿間習以為常之技能。故上開發明人
          協會未就系爭之「姬芬妮遠紅外線液囊內衣」在「均等」之情況加以解析
          ，即難以之為不利被告等之證據。另自訴人所提出之財團法人台灣玩具研
          發中心之鑑定報告，依據司法院八十六年四月十六日（八六）院台廳刑一
          字第○六六四四號函釋，財團法人台灣玩具研發中心之專業技術領域係「
          運動娛樂、日常用品」（見原審卷(二)第九四、九五頁），而非「胸罩」或
          「液相化學性質」，「溶液溶解度」、「溶液比重大小」等材料工程之專
          業機構，故原審就本案以財團法人台灣玩具研發中心之鑑定報告作為認定
          被告三人違反專利法之論據，亦有可議。是自訴人所提出台灣省發明人協
          會及財團法人台灣玩具研發中心等之專利侵害鑑定報告均不足證明被告等
          所製造之「姬芬妮遠紅外線液囊內衣」有侵害自訴人之「衝激式按摩健胸
          罩」專利。
    (三)另被告辛○○、庚○○、甲○○三人雖曾以梅爾公司名義，於八十五年十二月
      二十四日、八十七年四月二十二日分別圖欲舉發自訴人前開新型專利，但亦經
      經濟部中央標準局以八十六年六月四日台專（判）字○二○一六字第一二一六
      一八號台專（判）○六○○六字第一一二七九三號專利舉發審定書均認為舉發
      不成立，有該局前開各審定書影本附卷可按。然渠等之舉發乃係就經濟部中央
      標準局所審定准許自訴人申請專利是否違反規定而為舉發，與被告等製造之「
      姬芬妮遠紅外線液囊內衣」是否侵害自訴人之「衝激式按摩健胸罩」專利尚屬
      有間，附此敘明。
    (四)此外，本院又查無其他積極證據，足認被告辛○○、庚○○、甲○○確有違反
      專利權第一百二十五條、第一百二十八條違法製造、販賣新型專利權物品罪之
      行為，是不能證明被告辛○○、庚○○、甲○○犯罪，依前揭規定，依法自應
      諭知被告辛○○、庚○○、甲○○均無罪之判決。原審未予詳察，就被告辛○○、庚○○、甲○○部分遽為有罪之判決，容有未洽，被告三人提起上訴，否
      認犯罪，為有理由，應由本院將原判決撤銷改判，另諭知被告辛○○、庚○○
      、甲○○均無罪。
四、又本件有關被告丁○○、戊○○部分，因自訴人以撤回上訴，而被告辛○○、庚○○、甲○○、丙○○部分，亦經本院均諭知無罪之判決，已如前述，因此台灣
    台北地方法院檢察署檢察官八十六年度偵字第一五三七號、第一四五五八號等併
    辦被告等違反專利法之案件，自應退回由聲請併案機關另行處理，附此說明。
五、據上論斷，應依刑事訴訟法第三百六十八條、第三百六十九條、第三百四十三條
    、第三百零一條第一項，判決如主文。
中      華      民      國    八十九    年      三      月    二十七    日
                              臺灣高等法院刑事第十一庭
                                  審判長法  官
                                        法  官
                                        法  官
不得上訴
附表：
┌──┬───────┬───┬────────────┐
│編號│ 物 品 名 稱  │ 數量 │   備            註     │
├──┼───────┼───┼────────────┤
│ (一) │刊報資料      │ 一頁 │                        │
│    │              │      │                        │
├──┼───────┼───┼────────────┤
│ (二) │經銷名單      │ 五頁 │                        │
├──┼───────┼───┼────────────┤
│ (三) │業績統計表    │ 七頁 │                        │
├──┼───────┼───┼────────────┤
│ (四) │廣告往來表    │ 三頁 │                │
├──┼───────┼───┼────────────┤
│ (五) │姬芬妮遠紅外線│ 五件 │                        │
│    │液囊內衣      │      │                        │
└──┴───────┴───┴────────────┘


司法院資訊處製作；財團法人民間司法改革基金會備份。
